【裁判字號】    90,重上更(一),36
【裁判日期】    900911
【裁判案由】    分割共有物
【裁判全文】
臺灣高等法院民事判決  九十年度重上更(一)字第三六號
      上  訴  人  乙○○
      被  上訴人  甲○○
右當事人間請求分割共有物事件，上訴人對於中華民國八十七年七月三十日臺灣新竹
地方法院八十五年度重訴字第二０一號第一審判決提起上訴，經最高法院第一次發回
更審，本院判決如左：
      主      文
上訴駁回。
第二審及發回前第三審訴訟費用均由上訴人負擔。
      事      實
甲、上訴人方面：
一、聲明：
  (一)原判決除駁回辦理分割登記外，其餘不利上訴人部分廢棄。
  (二)右開廢棄部分，先位聲明：
    (1)被上訴人應將坐落新竹縣竹東鎮○○○段第一九０之一地號土地面積一０．二
      九七平方公尺（更正後為一０．０四０平方公尺），按照原判決附圖(二)所示方
      法分割之Ａ部分面積四三八六平方公尺，由上訴人取得所有權。
    (2)被上訴人應將同地段第一九０之三四地號土地面積三０一平方公尺（更正後為
      三五０平方公尺）所有權應有部分一０九二七分之五八七二移轉登記為上訴人
      。
  (三)備位聲明：
    右開廢棄部分，請准將坐落新竹縣竹東鎮○○○段第一九０之一地號土地面積一
    ０．二九七平方公尺（更正後為一０．０四０平方公尺），及同地段第一九０之
    三四地號土地面積三０一平方公尺（更正後為三五０平方公尺），按照原判決附
    圖(二)所示方法分割，將該附圖(二)所示第一九０之一地號土地內Ａ部分面積四三八
    六平方公尺，暨同地段第一九０之三四地號土地面積三五０平方公尺，分歸上訴
    人取得，將該附圖(二)所示第一九０之一地號土地內Ｂ面積五六一平方公尺，分歸
    被上訴人取得。
二、陳述：除與原判決記載相同者，茲引用之外，補稱：
  (一)程序方面：
    (1)上訴人在原審業已提出鬮分書等證據資料，陳述請求被上訴人履行該分產協議
      之事實及理由，惟漏未記載於訴之聲明中，原審法院本應行使闡明權，命上訴
      人補正先位聲明，原審法院竟未盡此義務，僅就備位聲明之「分割共有物」部
      分調查裁判，置上訴人訴請「履行分產契約」之先位請求於不顧，該訴訟程序
      顯有重大瑕疵，又原審未就先位之訴部分調查辯論，二審法院雖亦得自行調查
      認定而為裁判，然對當事人而言，該部分無異減少一審級，殊有發回原審法院
      重新審理之必要。
    (2)上訴人於鈞院前審訴訟程序中，補正本件先位之訴之聲明，此乃就原聲明不完
      足之處所作之補充，尚不生訴之變更或追加之問題。至被上訴人所稱就先位之
      訴應聲請補充判決云云，依民事訴訟之基本法理，預備合併之先後位之訴，既
      不能併存，則在先位之訴未經裁判為不合法或無理由之前，不得就備位之訴為
      裁判，茲法院竟對備位之訴為裁判，應認其全部訴訟程序有重大瑕疵，並非先
      位之訴漏未裁判之問題，不得對先位之訴聲請補充判決，否則，補充判決結果
      如認先位之訴有理由，則將發生不能相容之兩判決同時存在之問題，故仍應將
      該判決廢棄發回原審法院，由原審法院依預備之訴之順序更為審理。
  (二)實體方面：
    (1)先位之訴部分：
      依形式真正為被上訴人所不爭之鬮分書第二條至第十七條之內容觀之，該鬮
        分書之性質應屬家產之分析，而具有協議分割之效力，且依一般臺灣民間習
        慣，鬮分書具有終止共有關係，使各當事人就其應得部分成為單獨所有之效
        果，故鬮分書之各當事人，一方面就自己應得之財產，有向他方請求將該共
        有持分移轉登記予自己之權利，另方面，對於他當事人應得之土地，亦有將
        自己之共有持分移轉登記予該當事人之直接義務，況該鬮分書中長房、次房
        、三房分得之土地，及四房分得之部分土地，均已依該鬮分書辦理登記完畢
        ，顯見系爭鬮分書確為分產之協議，被上訴人辯稱該鬮分書僅具分管契約之
        性質云云，顯不可採。
      再依該鬮分書開宗明義所載「同立鬮分字人長房興相、次房興漢、三房興騰
        、四房阿名、五房阿坑」等語觀之，其等鬮分之財產係屬家產，而非家長劉
        日旺個人之財產甚明，且依鬮分書「各房拈得之耕地當日面踏指定某處」之
        記載方式，尤足證明該鬮分書之作成，乃經過評估各房權益而踏明界址後，
        以拈鬮分式所為之家產分配。至系爭土地雖於民國（下同）五十八年以贈與
        名義移轉登記為四房乙○○及五房劉阿坑共有，然此乃受限於農地不得細分
        之規定所致，尚不得據此否定該鬮分書協議分割之效果。
      又原判決附圖(二)所示一九０之一地號內之Ａ部分土地，及由原一九０之一地
        號分割出之一九０之三四地號全部，乃係當時依鬮分書第十六條實地踏界而
        由上訴人拈鬮分得之土地，上訴人占有使用該部分土地已歷三十餘年，被上
        訴人片面否認該鬮分書協議分產之效力，自不足採。
    (2)備位之訴部分：
      上訴人在原判決附圖(二)所示一九０之一地號內之Ａ部分土地上，已建有電動屠
      宰場一座，如依原審之分割方法將附圖(一)所示Ａ部分分歸被上訴人，則上訴人
      勢必須將該屠宰場之部分設備拆除，且無水井可用，影響上訴人權益甚鉅，並
      徒增無謂糾紛。再者，該屠宰場前有一大面空地可擺放車輛，通行路徑則係由
      太平路直接轉入屠宰場，如依原判決之分割方法，該通路將被切斷而無法通行
      ，且停車場亦無法使用，而另從中興路再開一條通路進出屠宰場，不但增添工
      程之繁鉅，亦影響上訴人對土地之整體規劃，顯有損上訴人之權益，原分割方
      法自難謂適當。
三、證據：除援用第一審所提證據外，補提臺灣民事習慣調查報告影本一件為證。
乙、被上訴人方面：
一、聲明：上訴駁回。
二、陳述：除與原判決記載相同者，茲引用之外，補稱：
  (一)程序方面：
    (1)上訴人於原審起訴狀已明確記載「為提起分割共有物之訴」、「兩造無法達成
      協議」、「起訴分割各取得單獨所有權之必要」，且訴之聲明亦載明「請求准
      予分割」、「分割方法」等語，是上訴人乃起訴請求分割共有物甚明，至其所
      提之鬮分書，不過為主張分割方法之事實上陳述而已，況上訴人亦多次自承該
      鬮分書為分管協議之性質，以該清楚明確之訴之聲明及事實陳述，實無由審判
      長再行闡明之必要，原審判決並無違誤。
    (2)又上訴人於鈞院前審提出先位聲明，請求被上訴人履行分產契約，惟該請求權
      與共有物分割請求權顯為不同之訴訟標的，被上訴人不同意此訴之追加。上訴
      人主張該部分為擴張應受判決事項聲明云云，自不足採。且縱認上訴人於原審
      已有訴請被上訴人履行分產契約之請求，僅係在訴之聲明欄中漏未記載，然原
      審就該先位之訴既未予審酌，則該先位之訴部分自屬判脫漏之情形，應由上訴
      人向原審法院請求為補充判決，方屬適法。
  (二)實體方面：
    (1)上訴人雖援引最高法院之判決二則，主張系爭鬮分書為分產契約云云，惟查上
      訴人業於原審多次陳述該鬮分書為分管之協議，且系爭鬮分書訂立之時期以非
      日據時代，殊無適用日據時代習慣「同居共財」之餘地，又本件當事人於鬮分
      書成立時均非財產之所有人，對系爭土地並無處分及分割之權利，何來協議分
      割共有物？再依系爭鬮分書第一條、第十九條之記載，亦顯見有關耕地部分僅
      係各兄弟間之分管約定，絕非上訴人所主張之分產協議。
    (1)系爭土地係劉日旺於五十八年四月二十一日以贈與之方式移轉登記至上訴人及
      被上訴人名下，其應有部分分別為一０九二七分之五０五五及一０九二七分之
      五八七二，而依鬮分書第十六條、第十七條之記載，上訴人拈得之耕地面積應
      與被上訴人相同，換言之，該鬮分書之內容即與登記之面積不符，益證該鬮分
      書僅為各房分管之約定，而非分產協議。更況劉日旺嗣後將系爭土地之應有部
      分分別贈與予兩造，顯已否決原分管契約之本意，上訴人主張該鬮分書為分產
      之協議云云，顯不足採。
三、證據：援用第一審所提證據。
      理      由
一、程序方面：
    上訴人主張其在原審已有履行分產協議之請求，惟漏未為訴之聲明，原審審判長
    亦未行使闡行權，命補正先位聲明，顯有訴訟程序之瑕疵，影響先位聲明之審級
    利益，而有發回原審之原因，然經本院審究後認為原審審判長未行使闡明權並無
    訴訟程序之瑕疵，則上訴人先位聲明之訴訟，既為原審所本無者，自屬訴之追加
    ，而此訴訟之追加，為被上訴人所不同意，且基礎事實不同，無從准許，已另為
    裁定駁回其先位之訴，先此敘明。
二、實體方面：
  (一)上訴人起訴主張坐落新竹縣竹東鎮○○○段一九０之一地號，面積一０二九七平
    方公尺、同段一九０之三四地號，面積三０一平方公尺（下稱系爭土地，二者原
    僅為一九０之一地號，面積一０五九八平方公尺）為兩造共有土地，上訴人應有
    部分為一０九二七分之五０五五，被上訴人應有部分為一０九二七之五八七二，
    地目雖為田，現已編定為工業區而得分割，因兩造無法達成協議，爰訴請裁判分
    割如原判決附圖二（即上訴聲明備位聲明）所示，並請被上訴人更正面積後協同
    辦理分割登記（分割登記部分原審為上訴人敗訴判決，未據其聲明不服，更正面
    積部分，原審准命被上訴人同意前揭二筆土地面積依序更正為一００四０、三五
    ０平方公尺，被上訴人未據聲明不服）。
  (二)被上訴人則以系爭土地前面臨二十米寬之中興路，右側為四米寬之小路，左側與
    上訴人同段第一八八地號土地鄰，後側與他人土地相連並無出路，倘依上訴人主
    張方法分割，則上訴人分得土地皆面臨二十米道路，建築線綿延，可建大樓，價
    值高昂，而被上訴人部分得裡地，僅靠小路通行，顯失公平，應如原審判決附圖
    一所示之方法分割方為公允等語置辯。
  (三)上訴人主張系爭土地為兩造所共有，地目為田，有土地登記簿謄本二件附卷為憑
    （見原審卷第六頁至第十五頁），現系爭土地編定為工業區，並不受農業發展條
    例第三十條規定不得細分之限制，有竹東地政事務所函附卷足憑（見原審卷第一
    一四頁背面），而系爭土地除部分建造鐵皮屋外，其餘種植稻米，亦經原審法官
    履勘現場查明無訛（見原審卷第三十六頁），亦無使用目的不能分割之限制；此
    外兩造並無訂定不分割之期限，為兩造所不爭執，上訴人請求裁判分割即無不合
    。
  (四)經查系爭土地面臨竹東鎮○○路○段大馬路，右側有三、四米寬之小路，左側與
    他筆土地相連，無道路可供出入，系爭土地除上訴人所搭建之鐵皮屋，餘種植稻
    米等情，業據原審法院會同竹東地政事務所履勘現場查明屬實，製有勘驗筆錄及
    複丈成果圖附卷可憑（見第三十六頁、第四十九頁、第五十頁、第一０二頁至第
    一０四頁、第一三三頁至第一三五頁），復有上訴人提出現場照片十四幀附卷可
    佐（上訴六號證物外放），系爭土地一九０之一及一九０之三十四地號二者緊
    ，且同屬兩造所共有，自得合併分割。又系爭土地左側相土地即同段第一八八
    地號及同段第一九０之三地號土地二筆地目均為田，均為上訴人所有或所共有，
    有土地登記謄本二件在卷可考（見原審證物袋內），就土地利用而言均較有利於
    上訴人，況上訴人之鐵皮屋及器材室、廢水池，實際亦有部分占用同段第一九０
    之三之土地，上訴人能合併使用合併，被上訴人欲合併使用則有困難。又系爭土
    地略呈長方型，下端毗鄰同段第一九０之十五號田地，係無道路之裡地為兩造所
    不爭執（參見原審卷第五頁及第一三四頁、第一三五頁附圖），上端係面臨新竹
    市與竹東鎮○○○○道即中興路，經濟價值顯然上端超過下端之土地甚多，又上
    訴人雖引用科學工業園區管理局八七年園建字第００八八三七號函略稱：系爭土
    地原擬徵收作高科技工業設置之用，現因故已放棄徵收，並正辦理都市○○道盤
    檢討中，但其現行土地使用分區為工業區，依臺灣省函拜，在未完成變更法令程
    序前，目前仍不得發照建築等語（見原審卷第一六０頁），並無差價問題云云。
    微論依前揭科學工業園區管理局函所示，系爭土地仍有變更都市計劃之餘地，將
    來是否得建築房屋尚未可知，就令不得建築，一般土地估價之標準仍須參考土地
    位置、當地交通往來、工商繁榮情形而定，系爭土地面臨中興路二十號馬路之地
    終比下端裡地之經濟價值為高，要無庸疑。綜上所述，就系爭土地之客觀地理環
    境及土地利用而言，右側顯較左側為佳，上端顯較下端有利。倘依上訴人所主張
    之分割方法（即原判決附圖二所示），則地利皆歸上訴人一方（姑不論面臨中興
    路有甚長之建築線），不利者均歸被上訴人一方，顯失公平。倘依被上訴人之分
    割方法（即原判決附圖一所示），上端有利部分及下端裡地部分由兩造均分擔，
    被上訴人分得土地即該圖(Ａ)部分面臨三、四米道路，而上訴人分得土地即該圖
    (Ｂ)部分可與上訴人毗鄰之同段第一八八號、第一九０之三地號合併使用，且上
    訴人原在此部分土地上搭建之鐵架屋、工具間、廢水池等地上物，亦可免拆除之
    虞，堪稱為地利均分之兩全方法，自較允洽。
  (五)上訴人雖主張：伊所持之分割方法，即係兩造現在各自依分管協議之管領範圍，
    亦為房產分割時所簽鬮分字的分割方法，較符合當時分家時之旨趣等語，被上訴
    人雖不否認鬮分字之真正，惟辯稱：鬮分字僅係定使用收益之暫時狀態等語。經
    查，該鬮分字第十六條、第十七條固載有「四房（即乙○○）拈得之耕地當日面
    踏指定水尾壹處面積０、甲五九九九以行」、「五房（即劉阿坑）拈得之耕地當
    日面踏指定水頭壹處面積０、甲五九九四以行」之字樣，惟該鬮分字後並未附有
    各房拈得耕地位置之附圖，難認所謂「拈得之耕地當日面踏指定水尾壹處面積０
    、甲五九九九以行」即係上訴人於本件主張分割取得之部分，且原審依兩造現占
    有位置範圍測量面積，亦與上開鬮分字所示面積不符。雖證人劉興相證稱「父親
    劉日旺留下來財產我們兄弟五人來分，五兄弟都到現場由父親指界，分成五個鬮
    ，是分產的意思，分多分少等測量結果再相互補償，因農地不能分割，後來再繼
    續共有，各人就按這樣已有三十年以上，目前就照這樣耕作」等語，證人劉信妹
    證稱「我爸分家我們也有回去，我們女孩子沒分，我爸分家產，分鬮書分給誰就
    是誰的，乙○○部分是靠中興路，這樣子分已有三十年了」等語（均見原審卷第
    六十三頁）。惟鬮分字第一條、第十九條尚分別記載「耕地水田除建物外，依照
    五房平均分配耕作但各房每年應付出壹千貳百台斤各交與父母親作為養贍之料」
    、「日後父母親若百年享壽時依照各現耕之水田相續以行又雙親仍長動產不動浮
    金所種植之樹木及天然樹木及那羅所種植之杉木一切包含在內，作為五大房平均
    分配之事」等字樣，足見鬮分字中有關耕地部分在當時僅剩劉日旺將耕地交予兩
    造及其他兄弟各人分管，由彼等五人就所分管之耕地為使用收益，而非分割土地
    之協議，蓋前揭「分配耕作」尚無令五兄弟取得土地所有權之意思，尚待其父親
    百年壽終之後，始依照各現耕之水田相續以行」。況依證人劉興相證詞其父當時
    雖不無分產之意，然仍須測量結果互為補價之後始能取得單獨所有權；惟事實上
    限於當時法令限制農地不可能分割，尚無法取得單獨所有權，且其父生前即以贈
    與所有權應有部分移轉予兩造名下，是前揭鬮分字所載：「依照各現耕之水田相
    續以行」等狀態並未成就，且上訴人於起訴狀內亦自承「鬮分字」係定兩造現各
    自所分管使用收益（見原審卷第四頁及第二十五頁）。況立鬮分字之人係兩造及
    其他兄弟共五人，劉日旺僅係見證人，惟當時系爭土地仍為劉日旺所有，尚非兩
    造及其他兄弟五人所共有，彼等五兄弟就系爭土地並無處分權，自無分割系爭土
    地之權能。參以系爭土地係劉日旺生前於五十八年四月二十一日係以贈與之方式
    移轉所有權至上訴人與劉阿坑名下，彼二人之所有權應有部分各為一０九二七分
    之五０五五及一０九二七分之五八七二，此有土地登記簿謄本附卷可稽，持分不
    等為兩造所無異詞，益明鬮分字第十六條與第十七條所謂「拈得之耕地當日面踏
    指定水尾壹處面積０、甲五九九九以行」及「拈得之耕地當日面踏指定水頭壹處
    面積０、甲五九九四以行」，應僅係上訴人及其他兄弟就劉日旺所有之耕地定分
    管狀態之約定，上訴人主張鬮分字即係分割土地之協議云云，尚不足採，況裁判
    分割並不以分管協議或使用現狀為唯一標準（參照最高法院七十一年台上字第二
    八二五號判決），上訴人主張分割方法尚非可採。
三、承前所述，上訴人請求分割共有物雖無不合，惟分割方法則以被上訴人主張者為
    妥適，原審依被上訴人主張之分割方法准許兩造如原判決附圖一所示之分割，核
    無不合，上訴論旨仍執前詞指摘原判決不當，求予廢棄，非有理由。
四、據上論結，本件上訴無理由，依民事訴訟法第四百四十九條第一項、第七十八條
    判決如主文。
中      華      民      國    九十      年      九      月     十一     日
                                民事第十七庭
                                    審判長法  官  鄭  雅  萍
                                          法  官  許  文  章
                                          法  官  吳  謀  焰
右正本係照原本作成。
如不服本判決，應於收受送達後二十日內向本院提出上訴書狀，其未表明上訴理由者
，應於提出上訴後二十日內向本院補提理由書狀（均須按他造當事人之人數附繕本）
上訴時應提出委任律師或具有律師資格之人之委任狀；委任有律師資格者，另應附具
律師及格證書及釋明委任人與受任人有民事訴訟法第四百六十六條之一第一項但書或
第二項（詳附註）所定關係之釋明文書影本。
中      華      民      國    九十      年      九      月     十三     日
                                          書記官  黃  瑞  芬
附註：
民事訴訟法第四百六十六條之一（第一項、第二項）
對於第二審判決上訴，上訴人應委任律師為訴訟代理人。但上訴人或其法定代理人具
有律師資格者，不在此限。
上訴人之配偶、三親等內之血親、二親等內之姻親，或上訴人為法人、中央或地方機
關時，其所屬專任人員具有律師資格並經法院認為適當者，亦得為第三審訴訟代理人
。


司法院資訊處製作；財團法人民間司法改革基金會備份。
